臺灣臺北地方法院刑事判決　　　　　　　94年度訴緝字第69號
公　訴　人　臺灣臺北地方法院檢察署檢察官
被　　　告　丙○○
選任辯護人　張明俠律師
上列被告因偽造文書案件，經檢察官提起公訴（七十四年偵字第
一五三一０號），本院判決如下：
    主  文
丙○○無罪。
    理  由
一、公訴意旨以：被告丙○○意圖為自己不法之所有，於民國七
    十二年四月十九日，在臺北市○○○路中心診所，將乙○○○所遺失華南商業銀行（下稱華南銀行）赤崁分行、帳號五
    九一０號、票號二七三九一七號之空白支票一紙（下稱系爭
    支票），拾獲侵占入己，得手後意圖供行使之用偽造發票人
    印章、到期日、金額於支票上，於七十三年四月間交付不知
    情之甲○○作為清償借款之用，甲○○轉付債權人闕有仁（
    起訴書誤繕為關有仁）欠款，由闕有仁交由其母闕賴敏子向
    付款銀行提示後發現。因認被告涉犯刑法第三百三十七條侵
    占遺失物及同法第二百一條第一項之偽造有價證券罪嫌。
二、按犯罪事實應依證據認定之，無證據不得推定其犯罪事實。
    又不能證明被告犯罪者，應諭知無罪之判決，刑事訴訟法第
    一百五十四條、第三百零一條第一項分別定有明文。又事實
    之認定，應憑證據，如未能發現相當證據，或證據不足以證
    明，自不能以推測或擬制之方法，為裁判基礎，且被告否認
    犯罪事實所持之辯解，縱屬不能成立，仍非有積極證據足以
    證明其犯罪行為，不能遽為有罪之認定。（最高法院三十年
    上字第一八三一號、四十年臺上字第八六號判例參照）；再
    認定犯罪事實所憑之證據，雖不以直接證據為限，間接證據
    亦包括在內，然而無論直接證據或間接證據，其為訴訟上之
    證明，須於通常一般之人均不致有所懷疑，而得確信其為真
    實之程度者，始得據為有罪之認定，倘其證明尚未達到此一
    程度，而有合理之懷疑存在而無從使事實審法院得有罪之確
    信時，即應由法院為諭知被告無罪之判決（最高法院七十六
    年臺上字第四九八六號判例參照）。
三、本件公訴人認被告同涉犯前揭犯行，無非係以：乙○○○
    之指訴、闕賴敏子、闕有仁、甲○○、丁○○之證述、
    支票、退票理由單、遺失票據申報書等資為論據。訊據被告
    堅決否認前述犯行，辯稱：從未使用系爭支票等語。
四、經查：
（一）系爭支票係乙○○○在臺北市中心診所遺失，並經完成發
      票人、發票日及金額之票據記載後，由甲○○持交闕有仁
      ，再由闕有仁轉交其母闕賴敏子持向華南銀行西台南分行
      銀行提示，經銀行以掛失空白票據及發票人簽章不符為由
      退票等情，業據證人乙○○○、闕有仁、闕賴敏子證述屬
      實，並有系爭支票影本、退票理由單及遺失票據申報書副
      本附卷可稽。是以系爭支票確經他人拾獲及偽造等情固堪
      認定。
（二）惟依證人丁○○於偵查中證述：「七十三年三、四月時，
      中午在北市○○○路西來順餐廳吃飯，在寶宮戲院前碰到
      甲○○，有看到甲○○拿錢給丙○○，我事後問丙○○這
      些錢做什麼，他說是向甲○○調現，多少錢我並不知道。
      」等語，固與證人甲○○於偵查中證述：「因交錢的前一
      天他把支票給我，並約我說隔天中午在寶宮戲院碰面，並
      拿錢給他。」等語相符（均見臺灣臺南地方法院檢察署七
      十四年他字第九二號卷第二一頁），惟此僅足認定被告與
      甲○○間有金錢往來，與被告有無拾獲或填載系爭支票之
      行為無涉，復參酌證人乙○○○亦僅謂系爭支票上發票人
      、發票日及金額之記載非其所為等語（同上偵查卷第四四
      頁反面），及系爭支票背面亦無被告之背書足資佐認被告
      是否經手系爭支票等情，是以依上丁○○、甲○○及乙○○○之證述，均無證據足資證明系爭支票係由被告拾獲並
      完成發票人、發票日及金額之票據記載。
（三）另證人甲○○雖於偵查中證稱系爭支票係被告於七十三年
      四月間所交付，用以向其借款，惟其亦稱不知票的來源為
      何等語（同上偵查卷第九頁、七十四年他字第三九０號卷
      第五頁反面），是依證人甲○○所述，僅堪證明被告客觀
      上有行使系爭票據之行為，仍不足以推論出被告有何侵占
      或偽造系爭支票之犯行。
（四）又按刑法第二百零一條第二項前段之行使偽造有價證券罪
      ，係指行為人將偽造之有價證券，作為真正有效之有價證
      券，向不知情之人行使，使之誤信為真正之有價證券予收
      受者而言，是主觀上行為人須知其行使之有價證券係屬偽
      造，始能以該罪相繩。本案依證人甲○○之證述，固堪認
      被告有行使系爭支票之行為，惟取得支票之原因甚多，被
      告又否認使用系爭支票，則被告如何取得系爭支票？系爭
      支票被告取得時是否知悉為偽造？卷內均無證據可資證明
      ，而有合理性之懷疑存在，是以被告行使系爭支票，尚欠
      缺行使偽造有價證券罪之主觀構成要件。
五、綜上所述，本案尚未達於通常一般之人均不致有所懷疑，得
    確信其為真實之程度，而有合理性懷疑之存在，是無從形成
    有罪之確信足認被告涉有公訴人所指犯行之事實。此外，復
    查無其他積極證據足資認定被告涉有侵占及偽造有價證券等
    罪嫌，既不能證明被告犯罪，揆諸前揭意旨及根據「罪證有
    疑，利於被告」之證據法則，依法應為被告無罪之諭知。
據上論斷，應依刑事訴訟法第三百零一條第一項，判決如主文。
本案經檢察官李鴻維到庭執行職務
中　　華　　民　　國　　94　　年　　6 　　月　　3 　　日
　　　　　　　　　刑事第十六庭  審判長法　官　劉嶽承
                                      法　官　王幸華
　　　　　　　　　　　　　　　　　　　法　官　胡宗淦
以上正本證明與原本無異。
如不服本判決，應於判決送達後10日內向本院提出上訴狀（應抄
附繕本）。告訴人或被害人如對於本判決不服者，應具備理由請
求檢察官上訴，其上訴期間之計算係以檢察官收受判決正本之日
期為準。
　　　　　　　　　　　　　　　　　　　書記官　張耀鴻
中　　華　　民　　國　　94　　年　　6 　　月　　3 　　日
